---
title: "Síndrome Metabólico"
author: "Daruich, Nicolás Alberto"
date: "2024-01-16"
output: 
  html_document:
    theme: united
    toc: true
    toc_float:
      smooth_scroll: true
    toc_depth: 4
---

```{r setup, include=FALSE}
knitr::opts_chunk$set(echo = TRUE, fig.width = 14, fig.align = "center", fig.height = 7)
```

## Sobre la entrega

-   Crear un **R Markdown**, utilizar tu dataset seleccionado. El reporte debe contener por lo menos una tabla que [*resulte de una sumarización agrupada*](#interesante) para mostrar un resumen interesante de la información.
-   Generar por lo menos dos [visualizaciones](#visualizaciones) que permitan apreciar la relación entre dos o más variables del dataset con ggplot2.
-   Definir una [función](#funcion) que describa las dimensiones del dataset como así también si existen datos NA, la función debe retornar un mensaje en la consola indicando número de filas, columnas y total de NAs si es que existen.
    -   [Pre-Wrangling](#funcion1)
    -   [Post-Wrangling](#funcion2)

------------------------------------------------------------------------

## Justificación

1.  <u>Relevancia clínica</u>: El **síndrome metabólico** es un conjunto de condiciones médicas que aumentan el riesgo de **enfermedades cardiovasculares** y **diabetes tipo 2**. Al trabajar con un DataFrame que contenga datos relacionados con el síndrome metabólico, se podrá **explorar** y **analizar** información clínicamente relevante, lo que brindará una introducción práctica a la aplicación de R en el análisis de datos de salud.

2.  <u>Aplicación práctica de R</u>: Proporciona la oportunidad de aplicar los conceptos y técnicas aprendidas en R a un contexto real. Esto incluye la **importación** de datos, **limpieza**, **manipulación** y **visualización**, habilidades esenciales para cualquier analista de datos.

3.  <u>Multidisciplinario</u>: Al involucrar fenómenos médicos, nutricionales y de estilo de vida, combina varias disciplinas a través de las variables de interés. Por lo tanto, es una oportunidad de ingresar a la naturaleza interdisciplinaria del análisis de datos. La **integración disciplinaria** favorece ademas el desarrollo de habilidades transferibles.

4.  <u>Motivación intrínseca</u>: Dado mi **interés personal** en la medicina.

------------------------------------------------------------------------

## Resúmen

### Concepto

El síndrome metabólico (SM) consiste en una **agrupación de alteraciones metabólicas** que confieren un elevado riesgo para desarrollar **enfermedades cardiovasculares** y **diabetes mellitus (DM) de tipo 2**.

### Etiopatogenia

Intervendrían un **exceso de grasa corporal**, especialmente **obesidad abdominal visceral**, y un estado de **resistencia a la insulina** (RI) en hígado, músculo y tejido adiposo.

El aumento de grasa visceral en el abdomen provoca un **estado inflamatorio** persistente capaz de **inhibir la acción de la insulina**. Esto aumenta la síntesis y liberación de ácidos grasos, así como el depósito ectópico de grasa en hígado y músculo. La **hipertrigliceridemia** modifica la composición de las lipoproteínas HDL que se transforman en **partículas con mayor capacidad aterogénica.** El aumento de ácidos grasos en sangre, actuando en un círculo vicioso, potencia la RI interfiriendo en la captación de glucosa mediada por insulina.

Mientras la célula beta pancreática sea capaz de mantener su función, la RI provocará un estado de **hiperinsulinismo compensador**, con lo que el metabolismo hidrocarbonado se conservará dentro de la normalidad; si la función insular llega a claudicar **inducirá la aparición de prediabetes o DM de tipo 2**.

## Proyecto

### Librerías

```{r librerías, message=FALSE}
# Cargando librerías
library(dplyr)
library(janitor)
library(tidyverse)
library(ggplot2)
```

### Funciones {#funcion}

```{r show}
# Funcion: Estructura del DF
estructura <- function(dataframe) {
  num_filas <- nrow(dataframe)
  num_colum <- ncol(dataframe)
  nan <- sum(is.na(dataframe))
  
  print(paste("El dataframe tiene", num_filas, "filas, y", num_colum, "columnas.", "Valores NA =", nan))
}
```

### Preparación de los datos

```{r preparación}
# Cargando los datos
csv_file <- "metabolicSyndrome Daruich -data.csv"
df <- read.csv(csv_file, sep=",", header = TRUE, stringsAsFactors = TRUE)
```

```{r índice}
# Reemplazando la columna "seqn" por un Indice
df <- select(df, -seqn, -UrAlbCr) %>% 
  mutate(Index = row_number()) %>%
  clean_names()
```

```{r renombrando}
# Adecuando los nombres de todas las columnas
df <- rename(
  df,
  edad = age,
  sexo = sex,
  civil = marital,
  ingresos = income,
  raza = race,
  abdomen = waist_circ,
  imc = bmi,
  uricemia = uric_acid,
  glucemia = blood_glucose,
  trigliceridemia = triglycerides,
  metabolico = metabolic_syndrome
)
```

```{r codificando}
# Codificando los valores de las variables
df <- mutate(
  df,
  sexo = recode(sexo, "Female" = 0, "Male" = 1),
  civil = recode(civil, "Unknow" = 0, "Married" = 1, "Widowed" = 2, "Divorced" = 3, "Separated" = 4, "Single" = 5),
  raza = recode(raza, "White" = 1, "Asian" = 2, "Black" = 3, "MexAmerican" = 4, "Hispanic" = 5, "Other" = 6)
  )
```

```{r columnas_específicas}
# Creando columnas de criterios específicos
df <- mutate(
  df,
  central = ifelse(((sexo == 1 & abdomen > 102) | (sexo == 1 & abdomen > 88)),1,0),
  etareo = ifelse(df$edad > 70, 6,
           ifelse(df$edad > 60, 5,
           ifelse(df$edad > 50, 4,
           ifelse(df$edad > 40, 3,
           ifelse(df$edad > 30, 2, 1))))),
  peso = ifelse(df$imc > 35, 5,
           ifelse(df$imc > 30, 4,
           ifelse(df$imc > 25, 3,
           ifelse(df$imc > 18.5, 2,1)))),
  hipertrigliceridemia = ifelse(trigliceridemia > 150, 1, 0),
  dislipidemia = ifelse(((sexo == 1 & hdl < 40) | (sexo == 0 & hdl < 50)),1 ,0),
  hiperglucemia = ifelse(glucemia > 100, 1, 0),
  hiperuricemia = ifelse(((sexo == 1 & uricemia > 6) | (sexo == 1 & uricemia > 7)),1 ,0)
)
```

```{r reordenamiento}
# Reordenando las columnas
df <- select(
  df, index, sexo, raza, edad, etareo, civil, ingresos, abdomen, central, imc, peso, glucemia, hiperglucemia,
  trigliceridemia, hipertrigliceridemia, hdl, dislipidemia, uricemia, hiperuricemia, albuminuria, metabolico
)
```

```{r factorizando}
# Transformando en factor (cuando corresponde)
df <- mutate(
  df,
  sexo = as.factor(sexo),
  etareo = as.factor(etareo),
  raza = as.factor(raza),
  civil = as.factor(civil),
  central = as.factor(central),
  peso = as.factor(peso),
  hiperglucemia = as.factor(hiperglucemia),
  hipertrigliceridemia = as.factor(hipertrigliceridemia),
  dislipidemia = as.factor(dislipidemia),
  hiperuricemia = as.factor(hiperuricemia),
  albuminuria = as.factor(albuminuria),
  metabolico = as.factor(metabolico)
)
```

#### <u> Estructura **PRE**-Wranglin </u> {#funcion1}

```{r estructura pre-wrangling}
estructura(df)
```

### Tratamiento de valores extraordinarios

```{r valores faltantes}
# Tratamiento de valores faltantes
df_procesada <- na.omit(df)
```

```{r valores extremos}
# Tratamiento de valores extremos
remove_outliers <- function(column) {
  Q1 <- quantile(column, 0.25)
  Q3 <- quantile(column, 0.75)
  IQR_value <- IQR(column)
  
  outliers <- column < (Q1 - 1.5 * IQR_value) | column > (Q3 + 1.5 * IQR_value)
  
  return(outliers)
}

columnas <- c("abdomen", "imc", "glucemia", "trigliceridemia", "hdl", "uricemia")
outliers <- apply(df_procesada[columnas], 2, remove_outliers)
rows_to_remove <- apply(outliers, 1, any)
df_procesada <- df_procesada[!rows_to_remove, ]
```

#### <u> Estructura **POST**-Wranglin </u> {#funcion2}

```{r estructura post-wrangling}
estructura(df_procesada)
```

### Creación de Tablas de Referencia

```{r referencia_edad}
# Creando tabla de referencia: edad
grupos <- c(1,2,3,4,5,6)
etiquetas <- c("20 - 30", "30 - 40", "40 - 50", "50 - 60", "60 - 70", "70 - 80")

grupos <- as.factor(grupos)

edad_ref <- data.frame(etareo = grupos, etiqueta_edad = etiquetas)
```

```{r referencia_sexo}
# Creando tabla de referencia: sexo
grupos <- c(0,1)
etiquetas <- c("Mujer", "Hombre")

grupos <- as.factor(grupos)

sexo_ref <- data.frame(sexo = grupos, etiqueta_sexo = etiquetas)
```

```{r referencia_metabolico}
# Creando tabla de referencia: síndrome metabólico
grupos <- c(0,1)
etiquetas <- c("Ausente", "Presente")

grupos <- as.factor(grupos)

metabolico_ref <- data.frame(metabolico = grupos, etiqueta_metabolico = etiquetas)
```

```{r referencia_raza}
# Creando tabla de referencia: raza
grupos <- c(1,2,3,4,5,6)
etiquetas <- c("Caucasico", "Asiatico", "Africano", "Mex-Americano", "Hispano", "Otro")

grupos <- as.factor(grupos)

raza_ref <- data.frame(raza = grupos, etiqueta_raza = etiquetas)
```

### Tabla Interesante (?) {#interesante}

```{r tabla_interesante}
# Resumen de la información
df_procesada %>% group_by(metabolico) %>% summarise("Mujer" = sum(sexo == 0),
                                                    "Varon" = sum(sexo == 1),
                                                    "Total" = n(),
                                                    "CAB-P" = mean(abdomen),
                                                    "GLU-P" = mean(glucemia),
                                                    "TGL-P" = mean(trigliceridemia),
                                                    "HDL-P" = mean(hdl),
                                                     )
```

Referencia:

-   CAB-P: Circunferencia Abdominal Promedio.
-   GLU-P: Glucemia Promedio;
-   TGL-P: Trigliceridemia Promedio.
-   HDL-P: High-Density-Lipoprotein Promedio (Colesterol "Bueno").

### Analisis Bivariados

#### La edad se relaciona con la posibilidad de síndrome metabólico?

```{r edad_metabolico}
edad_metabolico <- df_procesada %>% group_by(etareo) %>% 
  summarise(positivos = sum(metabolico == 1) / n(), negativos = sum(metabolico == 0) / n())

ggplot(data = edad_metabolico %>% inner_join(edad_ref)) +
  geom_col(mapping = aes(x = etareo, y = positivos, fill = etiqueta_edad)) +
    labs(title = "Edad & Sindrome Metabolico", x = "Grupo Etareo", y = "% Positivos") +
        guides(fill = guide_legend(title = "Grupo Etareo"))
```

#### Alguno de los 2 sexos es determinante a la hora de padecer síndrome metabólico?

```{r sexo_metabolico}
sexo_metabolico <- df_procesada %>% 
  inner_join(sexo_ref) %>%
    group_by(etiqueta_sexo) %>% summarise(positivo = sum(metabolico == 1),
                                                  negativo = sum(metabolico == 0),
                                                    total = n(),
                                                      positivo_tasa = positivo / total,
                                                        negativo_tasa = negativo / total)

ggplot(data = df_procesada %>% inner_join(sexo_ref) %>% inner_join(metabolico_ref)) +
  geom_bar(mapping = aes(x = etiqueta_sexo, fill = etiqueta_metabolico), position = "fill") +
    labs(title = "S. Metabolico & Sexo", x = "Grupo Etareo", y = "Frecuencia") +
        guides(fill = guide_legend(title = "S. Metabolico"))
```

#### Y si se tiene en cuenta la edad?

```{r metabolico_edad}
ggplot(data = df_procesada %>% inner_join(edad_ref) %>% inner_join(metabolico_ref)) +
  geom_bar(mapping = aes(x = etiqueta_edad, fill = etiqueta_metabolico), position = "fill") +
    labs(title = "S. Metabolico & Edad", x = "Grupo Etareo", y = "Porcentaje %") +
      guides(fill = guide_legend(title = "S. Metabolico"))
```

#### Que ocurre en el caso de la etnia?

```{r etnia_edad_metabolico}
incidencia_raza <- df_procesada %>% group_by(raza) %>% summarise("20-30" = sum(etareo == 1) / n(),
                                                                 "30-40" = sum(etareo == 2) / n(),
                                                                 "40-50" = sum(etareo == 3) / n(),
                                                                 "50-60" = sum(etareo == 4) / n(),
                                                                 "60-70" = sum(etareo == 5) / n(),
                                                                 "70-80" = sum(etareo == 6) / n())

incidencia_raza_long <- pivot_longer(incidencia_raza, cols = `20-30`:`70-80`, names_to = "Grupo Etareo", values_to = "Proporcion")

ggplot(data = incidencia_raza_long %>% inner_join(raza_ref), aes(x = as.factor(`Grupo Etareo`), y = Proporcion, group = raza, color = factor(etiqueta_raza))) +  
  geom_line() + 
    geom_point() +
      labs(title = "Incidencia por Raza y Edad", x = "Grupo Etareo", y = "Porcentaje %") +
        guides(color = guide_legend(title = "Raza"))
```

#### El aumento de la grasa visceral abdominal se relaciona con trigliceridemia?

```{r circunferencia_trigliceridemia}
ggplot(data = df_procesada) +
  geom_point(mapping = aes(x = trigliceridemia, y = abdomen, color = metabolico)) +
    geom_smooth(method = "lm", formula = y ~ x, se = FALSE, mapping = aes(x = trigliceridemia, y = abdomen)) +
      labs(title = "Grasa Visceral Abdominal & Trigliceridemia", x = "Trigliceridemia", y = "Circunferencia Abdominal") +
        scale_color_manual(values = c("0" = "pink", "1" = "purple"), labels = c("Ausente", "Presente")) +
          guides(color = guide_legend(title = "S. Metabolico"))
```

#### La trigliceridemia se relaciona con glucemia?

```{r trigliceridemia_glucemia}
ggplot(data = df_procesada) +
  geom_point(mapping = aes(x = glucemia, y = trigliceridemia, color = metabolico)) +
    geom_smooth(method = "lm", formula = y ~ x, se = FALSE, mapping = aes(x = glucemia, y = trigliceridemia)) +
      labs(title = "Glucemia & Hipertrigliceridemia", x = "Glucemia [mg/dL]", y = "Trigliceridemia [mg/dL]") +
        scale_color_manual(values = c("0" = "darkcyan", "1" = "darkblue"), labels = c("Ausente", "Presente")) +
          guides(color = guide_legend(title = "S. Metabolico"))
```
